【裁判字號】    89,上,143
【裁判日期】    891017
【裁判案由】    侵權行為損害賠償
【裁判全文】
臺灣高等法院臺中分院民事判決  八十九年度上字第一四三號
      上訴人即附
      帶被上訴人  甲○○
      訴訟代理人  洪明儒律師
                  宋永祥律師
      被上訴人即
      附帶上訴人  乙○○      .
      訴訟代理人  張國禎律師  住南投市○○路六十二號
右當事人間侵權行為損害賠償事件，上訴人對於中華民國八十九年一月十一日臺灣南
投地方法院八十八年訴字第三四二號第一審判決提起上訴，本院判決如左：
      主      文
上訴及附帶上訴均駁回。
第二審訴訟費用由兩造各自負擔。
    事實及理由
一、上訴人即附帶被上訴人（以下稱上訴人）甲○○(甲)本訴聲明：求為判決：(一)原判
    決不利於上訴人之部分廢棄。(二)右廢棄部份，被上訴人應給付上訴人新台幣（以
    下同）一百四十四萬九千三百三十元，及自八十八年八月四日起至清償日止，按
    年息百分之五計算之利息。(三)第二項部份，願供擔保請准宣告假執行。(四)第一、
    二審訴訟費用由被上訴人負擔。(乙)附帶上訴答辯聲明：求為判決：(一)附帶上訴駁
    回。(二)附帶上訴費用由附帶上訴人負擔。
二、被上訴人即附帶上訴人（以下稱被上訴人）乙○○(甲)本訴答辯聲明：求為判決：
    (一)上訴駁回。(二)第二審訴訟費用由被上訴人負擔。(三)如受不利益判決，被上訴人
    願供擔保，請准宣告假執行。(乙)附帶上訴聲明：求為判決：(一)原判決不利於被上
    訴人部分均廢棄。(二)前項廢棄部分，上訴人甲○○在第一審之訴及假執行之聲請
    均駁回。(三)第一審廢棄部分及第二審訴訟費用均由上訴人甲○○負擔。
三、上訴人起訴主張：被上訴人於民國（下同）八十六年七月二十二日下午二時許，
    夥同其他三名不詳姓名男子，在台大醫院八樓休息區內，以強暴脅迫方式逼使上
    訴人簽發面額為九百五十六萬元之本票，對上訴人實施侵權行為，刑事部分被上
    訴人因此觸犯妨害自由罪，判處有期徒刑六月確定。被上訴人明知所持之本票係
    遭其脅迫而取得，竟持向台灣南投地方法院聲請強制執行程序，上訴人乃因財產
    遭查封，為避免被拍賣，只得於八十七年七月二十日，向台灣土地銀行草向台灣
    土地銀行草屯分行貸款八百萬元，再以原告先前向草屯鎮農會貸款之款項，湊足
    九百五十六萬元後，依法辦理提存，以停止強制執行程序，上訴人為提供擔保以
    停止被上訴人發動之強制執行程序，向金融機構辦理貸款，因而須負擔額外之利
    息，為此本於侵權行為之法律關係，求為命被上訴人賠償一百萬元之精神慰撫金
    及自八十七年七月迄至八十八年四月所支付之利息、違約金六十四萬九千三百三
    十元暨其法定遲延利息之判決（原審判決命被上訴人應給付上訴人二十萬元之精
    神慰撫金，駁回其餘請求，兩造各就其敗訴部分分別提起上訴及附帶上訴）。
四、被上訴人則以伊並未多次夥人向上訴人逼迫代還林麗娟之債務，以及夥同三名男
    子在台大醫院脅迫上訴人簽署系爭本票，上訴人於告訴被上訴人妨害自由一案，
    先後於警訊、檢察官訊問及地院審理時之陳述矛盾，事發之休息室是台大醫院內
    之開放空間，當時有十多人在場，伊豈可能於此場合為強暴脅迫？且上訴人之妻
    既始終在場，豈有可能長達三十分鐘均未有何表示，更未大聲求救？又伊豈會交
    還林麗娟以前所簽發之同額支票？刑事部分雖經臺灣高等法院判處有期徒刑六月
    確定，惟該判決理由，有明顯且嚴重之瑕疵，又上訴人訴請確認系爭本票債權不
    存在一案，業經判決上訴人敗訴確定在案，上訴人不得為相反之主張；且縱認上
    訴人係因受有強暴脅迫才簽發系爭本票，但其所主張之損害金額亦有不符，其所
    借得之一百五十萬元，是早在要提存擔保金前，即已借得，此筆借款之目的並非
    充作擔保金，而是另有他用，則其支付此筆借款之利息，不能謂係損害，該八百
    萬元亦無積極事證足證確係用為本件擔保金用，與伊行為間沒有相當因果關係，
    且上訴人所提供擔保之可轉讓定期存款單供擔保，亦不受有利息之損失等語置辯
    。
五、按民事訴訟法第四百條第一項所定訴訟標的於確定之終局判決中經裁判者，除法
    律別有規定外，當事人不得就該法律關係，更行起訴，或謂訴訟標的之法律關係
    ，於確定之終局判決中經裁判者，當事人之一造以該確定判決之結果為基礎，於
    新訴訟用作攻擊防禦方法時，他造應受其既判力之拘束，不得以該確定判決言詞
    辯論前所提出或得提出而未提出之其他攻擊防禦方法為與該確定判決意旨相反之
    主張者，均係指訴訟標的之法律關係之既判力而言；而所謂法院於判決理由中就
    訴訟標的以外之重要爭點，本於當事人辯論之結果已為判斷時，除顯然違背法令
    或當事人已提出新訴訟資料，足以推翻原判斷之情形外，於同一當事人就該重要
    爭點所提起之訴訟中，法院及當事人就該已經法院判斷之重要爭點，皆不得為相
    反之判斷或主張，始符民事訴訟法上之誠信原則，則係指訴訟標的以外之重要爭
    點，經法院於理由中判斷者是否亦有既判力即爭點效之問題，兩者在概念上並不
    相同。即除表現主文之訴訟標的外，法院於判決理由中就訴訟標的以外之重要爭
    點，本於當事人辯論之結果已為判斷時，除顯然違背法令或當事人已提出新訴訟
    資料，足以推翻原判斷之情形外，於同一當事人就該重要爭點所提起之訴訟中，
    法院及當事人就該已經法院判斷之重要爭點法律關係，皆不得為任何相反之判斷
    或主張，始符民事訴訟法上之誠信原則。是倘該重要爭點未經當事人辯論法院亦
    未於理由中判斷者，於同一當事人間就該重要爭點所提起之訴訟中，當事人即非
    不得再為主張，法院亦非不得予以判決。本件上訴人雖於台灣南投地方法院另案
    以被上訴人取得上訴人所簽發之本票係基於強暴脅迫，因而撤銷所為之意思表示
    ，請求確認該本票債權不存在，而該事件經台灣南投地方法院南投簡易庭以八十
    六年投簡字第三○九號判決上訴人敗訴，嗣經上訴，於上訴審理中，雙方合意停
    止訴訟，而上訴人遲誤聲請續行訴訟之期間而視為撤回上訴，該案件因而確定，
    經本院調取上開卷宗核閱無訛，並為兩造所不爭執；而本案上訴人係以侵權行為
    損害賠償請求權為訴訟標的提起本訴，二者訴訟標的並不相同，是依上述，本件
    起訴並未違反一事不再理原則，其起訴為合法，先予敘明。
六、上訴人主張伊前妻林麗娟積欠被上訴人金錢無法清償，被上訴人竟即轉向伊催討
    ，嗣於八十六年七月二十二日，上訴人之子黃煋倫因急病於台北台大醫院開刀，
    甫自加護病房轉入普通病房。為被上訴人知悉，竟於當日下午二時許，夥同三名
    不詳姓名之成年男子（其中一名自稱為『阿文』），至台大醫院八Ａ區病房內找
    到上訴人後，即由其中一名男子在病房外把風，另二名男子即進入病房內將伊押
    至台大醫院同樓層八Ａ休息區，並向伊恫嚇稱「你若不簽下本票，你父親贈給你
    的財產你會用不到」，自稱『阿文』之男子並口罵三字經，嚇稱「最近白曉燕案
    你知不知道」等語之脅迫方式加害，逼使伊簽署被上訴人所自備之本票。伊因遭
    被上訴人及其友人之脅迫，致使心生畏懼，簽下票號為0000000，發票日
    為八十六年七月二十二日，到期日未填，票面金額為九百五十六萬元之本票乙張
    予被上訴人。被上訴人因此脅迫使人行無義務之事，經台灣高等法院法院判處被
    上訴人有期徒刑六月確定等情，業據上訴人提出台灣台北地方法院檢察署八十七
    年偵字第一九四一八號起訴書影本乙份、台灣台北地方法院八十七年度易字第九
    ○○號刑事判決影本乙份、台灣高等法院八十七年度上易字第四五三八號刑事判
    決影本乙份等件為證，並經本院調取上開刑事卷宗查核屬實，被上訴人固否認有
    強暴脅迫上訴人簽發系爭本票之情事，並以前詞置辯，經查：
    (一)上訴人於八十六年七月二十二日受被上訴人強暴脅迫簽發本票一事，業據其於
      上開刑事案件警訊中陳述：「我於八十六年七月二十二日下午十四時三十分在
      台北市台大醫院Ａ棟八樓八號病房內，由乙○○帶同三名男子，將我從病房內
      帶至廁所毆打我肚子，並要求我簽下新台幣九百五十六萬元本票一張，當時他
      們以我妻子欠錢為由，強迫我簽本票」（見台灣台北地方法院檢察署八十六年
      度偵字第一九四一八號卷三頁），又於檢察官偵訊時陳稱：「七月二十二日下
      午二時三十分許，一位自稱被告表弟及另一男子進病房，我問有何事，他要我
      出去說，就押著我及我太太至病房休息室，被告等共四人，其中他表弟說了三
      字經，說其由大陸回來，以前乙○○找人要債都沒結果，現由他來處理，其中
      一壓我脖子的男子說我得到遺產可能無法用到，表弟說白曉燕的案知不知道，
      廖女就拿出本票，要我簽一千一百五十六萬，我說二百萬是我岳父開的我太太
      背書，且也追討，應不算在內，因這借款未透過我，我不簽，其中一高大男子
      就是壓我脖子的及另穿藍色男子押我至廁所打我肚子二下，問我要不要簽，我
      未口頭答應，後帶我至病房休息室，當時驚嚇過度，我未受傷，頭暈暈的，所
      以未去驗傷，當時休息室尚有他人，廁所離休息室約十步，因我未遇過這種事
      ，而未求救，至我兒子病情穩定，才去報警」（見同上卷三一頁）；繼在台灣
      台北地方法院審理中亦供稱：「當時被告與林麗娟曾開過小型會議，如何處理
      ，林麗娟欠別人多少錢，我不清楚，我當時是照顧小兒子住院，當時有二個男
      人，來問我是否甲○○，我問他有何事，他們說出來再講，體型瘦小叫「阿文
      」，稱是被告阿姨之子，在中．．．高大男子用左手掐住我的脖子推到休息室
      ，正好看到乙○○另有一藍衣男子在病房門口在把風，當時廖要我與太太一起
      到休息區談，高大男子說若不簽下本票，你父親留下之遺產用不到，「阿文」
      說白曉燕案子你知不知道，「阿文」說幹你娘，找你找的好辛苦，穿藍色衣服
      的男子在走道走來走去，我當時是說林麗娟在場你找他，我當時不簽，高大男
      子拉我到廁所打我兩拳，再拖我出來問我簽不簽，那乙○○就從皮包拿一本票
      ，及切結書要我簽名，我在不得已之下簽下本票，有寫發票日期，兌現日期未
      寫，及寫切結書，當時是說房子是我贈與林麗娟，但還是要我回去處理房子，
      被告並還林麗娟所開支票，他臨走時阿文說Ｂ．Ｂ．ＣＡＬＬ要回機，整個過
      程約三十分左右，當時我太太未反應，我也不知道，他們怎麼知道我兒子何時
      要開刀，會到台大來找我」（見台灣台北地方法院八十七年度易字第九○○號
      卷十三、十四頁），是就上訴人於刑事案件中至警訊至地方法院審理中所為之
      陳述，僅繁簡有別，主要情節並無不一致或矛盾之處；況人之陳述，因記憶力
      、陳述方法不同於數次之陳述，當會有增減之地方，要不能以其數次陳述有所
      繁簡，而遽認其全部之陳述，均不可採，是被上訴人抗辯上訴人於刑事案件所
      為之數次陳述矛盾，要無足取。
    (二)被上訴人於刑事案件審理中，亦坦承係林麗娟欠其債務，借錢時均未見過甲○
      ○、伊曾去雙冬三次找甲○○等情，雖被上訴人在本件辯稱借錢係上訴人夫婦
      共同所為，但此不惟林麗娟所否認，且被上訴人復無法舉證以實其說，況被上
      訴人在刑事案件審理中既供承借錢時均未見過上訴人，此又稱二人同往，殊自
      相矛盾，不可採信。
    (三)被上訴人於八十六年四、五月間曾數度前往南投縣草屯鎮○○里○○路上訴人
      所經營之魚池要求其清償，已據被上訴人在刑事案件中是認，而於被上訴人前
      往索討時，上訴人心懼發生事情，乃向管區派出所員警桂先鍊報備，業據證人
      桂先鍊於刑事庭審理時到庭證述屬實，苟上訴人甘願代為清償，其何須向派出
      所報備？況被上訴人亦於刑事辯護狀中指稱黃某避債。惟該項債款既非被害人
      所積欠，其亦無清償之義務，苟非不堪其擾，其何須躲債他遷？足認被上訴人
      基於欲逼上訴人代為償債之激烈欲望，進而使上訴人行無義務之動機昭然若揭
      。而上訴人顯因被上訴人之逼債，不得已而為躲其行。苟其願意代為償債，
      其又何須躲債？
    (四)事發當日，乃為上訴人因其子心臟病住進台大醫院，事為被上訴人所知悉，遂
      前來索討，此為被上訴人於刑事案件中具狀所自承。足認被上訴人乃在尋覓無
      著，突然所獲得之此訊，則其伴討債乃事理之常，並經證人黃顯雯於台灣台
      北地方法院已詳為證述無訛（見台灣台北地方法院九○○號刑事卷第六七頁背
      面），被上訴人堅稱其自己一人前往台大醫院即非真實。而上訴人既因畏懼被
      上訴人之干擾而避其行跡，顯見其無意代為償債。則被上訴人於上訴人在台大
      醫院照顧其生病住院之幼子，突然出現而要求代償時，上訴人能幡然歡喜而心
      甘情願答應代償而簽下系爭本票？上訴人長時間經被上訴人數次追索，尚不為
      之承擔，焉有於短短之時間內即決定代償？此據證人即當時在台大醫院看護中
      心之看護張輝雄於檢察官偵查中證述：「告訴人（指上訴人）旁邊坐二男子還
      有被告（指被上訴人），我聽到一男子『幹你娘』」等語（見偵卷三五頁背
      面），核與另證人黃顯雯於台灣台北地方法院證稱：「我出去找他家長見二男
      子在和他父親（即甲○○）談」之語及上訴人於首度偵訊中指述「其中他表弟
      說了三字經‧‧‧」之語相符，是被上訴人所辯該二男子與伊無關云云，即無
      可採，亦足認被上訴人同另二名男子前往台大醫院命上訴人簽票認帳時為上
      訴人所拒絕，否則若上訴人甘心承擔債務，則討債之人何須口出惡言？雖被上
      訴人辯稱休息區另有他人，上訴人若接受脅迫，其隨時可以求援云云，惟當時
      上訴人既因其幼子手術住院，突見被上訴人同三男子前來索債，內心驚懼足
      以想見，且其幼子尚須照顧，在被上訴人之急速脅迫下，惶惶不安，焉知求援
      ？自不能據此為被上訴人有利之認定。
    (五)而被上訴人因此脅迫使人行無義務之事，經台灣高等法院法院判處被上訴人有
      期徒刑六月確定，有台灣高等法院八十七年度上易字第四五三八號刑事判決在
      卷可參，是被上訴人辯稱本票係上訴人自願簽發一事，委無可採。上訴人之主
      張，堪予採信。
七、按不法侵害他人之身體、健康、名譽或自由者，被害人雖非財產上之損害，亦得
    請求賠償相當之金額，民法第一百九十五條第一項前段分別定有明文。而所謂侵
    害他人自由，並不以剝奪他人之行動自由或限制其行動自由為限，即以強暴、脅
    迫之方法，影響他人之意思決定，或對其身心加以威脅，使生危害者，亦包括在
    內（最高法院八十一年台上字第二六四二號判決參照）。另慰藉金之賠償須以人
    格權遭遇侵害，使精神上受有痛苦為必要，其核給之標準固與財產上損害之計算
    不同，然非不可斟酌雙方身分資力與加害程度，及其各種情形核定相當之數額。
    查本件被上訴人利用上訴人攜子就醫時，偕同三名男子以毆打及恐嚇之強暴脅迫
    方式使上訴人簽發系爭九百五十六萬元之本票，已然侵害上訴人身體及意思決定
    自由權，其精神上受有痛苦自為必然，則依上開規定及說明，上訴人請求非財產
    上之損害，自應淮許，爰審酌兩造資力均甚佳，而上訴人並無受傷，且被上訴人
    係為催討上訴人之前妻所欠積之債務等情形，上訴人請求被上訴人給付精神慰撫
    金一百萬元，尚嫌過高，應予核減為二十萬元，在此範圍內之請求，應予准許；
    超過此部分之請求，為無理由，應予駁回。
八、上訴人主張被上訴人持其脅迫上訴人簽發之本票，經台灣南投地方法院准予強制
    執行裁定，向原審法院聲請強制執行，由原審以八十六年民執字第三二六七號強
    制執行中，上訴人提起異議之訴後，依強制執行法第十八條第二項規定，提供擔
    保金九百五十六萬元後，依法辦理提存，停止強制執行程序等情，為被上訴人所
    不否認，並經本院調閱原審八十六年執字第三二六七號民事執行卷宗及八十七年
    度存字第二九九號卷，查核屬實。惟上訴人於原審另案以被上訴人取得上訴人所
    簽發之本票係基於強暴脅迫，因而撤銷所為之意思表示，請求確認該本票債權不
    存在，而該事件經台灣南投地方法院南投簡易庭以八十六年投簡字第三○九號判
    決上訴人敗訴，嗣經上訴，於上訴審理中，雙方合意停止訴訟，而上訴人遲誤聲
    請續行訴訟之期間而視為撤回上訴，該案件因而確定，已如前述，是被上訴人所
    持之執行名義，在未有再審或異議之訴確定判決推翻前，要難認為非法而不許強
    制執行。上訴人主張被上訴人明知其所持本票為脅迫取得，惟上訴人並未積欠被
    上訴人任何債務，竟仍以本票向法院聲請強制執行，利用法律程序故意侵害上訴
    人權益，為侵權行為云云，然該本票准予強制執行裁定既未經上訴人訴請判決確
    定其本票債權不存在，依法仍為合法之民事強制執行名義，被上訴人以聲請執行
    法院實施強制執行，要屬合法正當，已難指該強制執行行為為不法，有侵害上訴
    人之權利。又法院依強制執行法第十八條第二項裁定准許停止強制執行所定之擔
    保金，係備供債權人因停止執行所受損害之賠償，其數額應依標的物停止執行後
    ，債權人未能即時受償或利用該標的物所受之損害額，或其因另供擔保強制執行
    所受之損害額定之（最高法院八十六年度台抗字第四四二號、八十七年度台抗字
    第五二九號裁定參照）。是上訴人之所以提供上述擔保，係因其提起異議之訴，
    聲請停止強制執行程序，擔保供被上訴人因停止執行所受損害之賠償，則在該異
    議之訴未獲得勝訴判決確定前，該擔保即屬必要，上訴人自不得據以請求其利息
    損害之賠償。且上訴人所提起之異議之訴，分別經原審及本院另案判決敗訴，現
    在上訴最高法院中，尚未確定，為兩造所不爭執，職是，更難指其為提供異議之
    訴而向銀行借款所支出之利息係因被上訴人侵權行為之所致，是上訴人請求被上
    訴人應支付八十七年七月迄至八十八年四月二十日止，其向台灣土地銀行草屯分
    行付出利息、違約金共五十四萬三千一百五十三元及向草屯鎮農會繳納之八十七
    年七月開始至八十八年四月為止利息十萬六千一百七十七元，洵屬無據，應予駁
    回。原審就此部分所為上訴人敗訴之判決，雖非以此為理由，惟其結果則屬相同
    ，應予維持。
九、綜右所述，本件上訴人請求被上訴人給付慰撫金二十萬元及自訴狀繕本送達翌日
    即八十八年八月四日起至清償日止，按年息百分之五計算利息，洵屬正當，應予
    准許；逾此範圍之請求，即無理由，其假執行之聲請，亦失所附麗，應予一併駁
    回。是原審上述二十萬元之部分為上訴人勝訴之判決，並駁回上訴人其餘之請求
    及假執行之聲請，核無不合。兩造就其敗訴部分上訴分執前詞指摘不當，請求廢
    棄，均為無理由，應予駁回。
十、本件事證已臻明確，兩造其餘主張、陳述及所提證據，核與判決結果無影響，爰
    不一一論述，附此敘明。
據上論結：本件上訴及附帶上訴均為無理由，依民事訴訟法第四百四十九條第一項、
第二項、第四百六十三條、第七十八條，判決如主文。
中      華      民      國    八十九    年      十      月      十七    日
~B1民事第一庭審判長法  官  楚汝聰
~B2                法  官  邱森樟
~B3                法  官  鄭金龍
右為正本係照原本作成。
甲○○得上訴。
乙○○不得上訴。
如對本判決上訴，須於收受判決送達後二十日內向本院提出上訴書狀，其未表明上訴
理由者，應於提出上訴後二十日內向本院提出上訴理由書（須按他造人數附具繕本）
，並繳納送達用雙掛號郵票拾份（每份參拾肆元）。
上訴時應提出委任律師或具有律師資格之人之委任狀；委任有律師資格者，另應附具
律師及格證書及釋明委任人與受任人有民事訴訟法第四百六十六條之一第一項但書或
第二項（詳附註）所定關係之釋明文書影本。
~B                書記官  林明冬
中      華      民      國    八十九     年      十     月     十八     日
附註：
民事訴訟法第四百六十六條之一（第一項、第二項）
對於第二審判決上訴，上訴人應委任律師為訴訟代理人。但上訴人或其法定代理人具
有律師資格者，不在此限。
上訴人之配偶、三親等內之血親、二親等內之姻親，或上訴人為法人、中央或地方機
關時，其所屬專任人員具有律師資格並經法院認為適當者，亦得為第三審訴訟代理人
。
                                                                        Ｈ


司法院資訊處製作；財團法人民間司法改革基金會備份。
